臺灣彰化地方法院刑事裁定
111年度聲字第615號
聲明異議人即  
受刑人之配偶  陳春蘭

受  刑  人    張言義

                      
上列聲明異議人因受刑人公共危險案件，對於臺灣彰化地方檢察
署檢察官於民國111年5月19日所為執行之指揮（111年度執字第1
675號），認為不當而聲明異議，本院裁定如下：
    主  文
臺灣彰化地方檢察署檢察官民國111年5月19日111年度執字第167
5號所為不准受刑人張言義易科罰金之執行指揮處分撤銷，由檢
察官另為妥適之執行指揮。。
    理  由
一、聲請意旨略以：聲明異議人陳春蘭之配偶即受刑人張言義（
    下稱受刑人）因不能安全駕駛動力交通工具案件，前經本院
    以111年度交簡字第424號判決處有期徒刑5月，如易科罰金
    ，以新臺幣1000元折算1日確定。嗣受刑人提出易科罰金聲
    請，經臺灣彰化地方檢察署（下稱彰化地檢署）檢察官以11
    1年度執字第1675號執行命令，核認本件不准易科罰金，逕
    行發監執行，然受刑人犯後坦認犯行，深感悔悟，雖前於民
    國100年、104年有酒後駕車之公共危險前科，惟迄今已逾7
    年之久，堪認受刑人並非冥頑不知警惕之惡徒，又其犯行惡
    性尚非重大，並無不執行有難以矯正或維持法秩序之情況，
    足認就本件易科罰金已可收矯正之效並維持法秩序，爰依法
    聲明異議，請求撤銷檢察官不准易科罰金之執行指揮，並依
    司法院釋字第245號解釋意旨，諭知准予易科罰金等語。
二、按受刑人或其法定代理人或配偶，以檢察官執行之指揮為不
    當者，得向諭知該裁判之法院聲明異議；法院應就疑義或異
    議之聲明裁定之，刑事訴訟法第484條、第486條分別定有明
    文。又按犯最重本刑為5年以下有期徒刑以下之刑之罪，而
    受6月以下有期徒刑或拘役之宣告者，得以新臺幣1000元、2
    000元或3000元折算1日，易科罰金。但易科罰金，難收矯正
    之效或難以維持法秩序者，不在此限，刑法第41條第1項亦
    有明文。是以，刑法第41條第1項有關宣告有期徒刑、拘役
    應否准許易科罰金執行之換刑處分，依刑事訴訟法第457條
    規定固由檢察官指揮之，屬於檢察官指揮執行時得自由裁量
    之事項。然刑法第41條第1項但書所謂之「難收矯正之效」
    、「難以維持法秩序」等，均屬不確定法律概念，此乃係立
    法者賦予執行檢察官得以依具體個案，考量犯罪特性、情節
    及受刑人個人之相關主、客觀條件，據以審酌受刑人如不接
    受有期徒刑或拘役之執行，是否難達科刑之目的、收矯正之
    成效或維持法秩序等，以作為其裁量是否准予易科罰金之憑
    據。則易科罰金之易刑處分，其應否准許，自應依刑事訴訟
    法第457條規定，由檢察官就是否准予受刑人易科罰金，有
    無「確因不執行所宣告之刑，難收矯正之效，或難以維持法
    秩序」等情況查明認定並妥為考量後，始為適法之執行指揮
    。另第41條第1項但書部分之適用，既為該條之例外規定，
    基於例外從嚴之法則，執行檢察官對於易科罰金准否之執行
    指揮，原則上均應依法按原刑事判決意旨予以准許，僅於例
    外認為符合上揭刑法第41條第1項但書之情形時，始得以具
    體事證作為個案考量之基準，並說明其依據之理由，例如受
    刑人的犯罪情節、犯後態度、前科紀錄、保護法益、判決時
    法官之認定及判斷等因素認定不執行宣告刑難以收預防、矯
    正之效果而不准易科罰金，用以確保公權力行使之透明、可
    受公評，並防止裁量之恣意。
三、又為避免各地檢署就酒駕再犯之發監標準寬嚴不一，臺灣高
    等檢察署研議統一酒駕再犯發監標準之原則，經法務部准予
    備查後，由該署通函各地檢署依研議結果辦理，而研議結果
    為：「受刑人5年內3犯刑法第185條之3第1項之罪者，應認
    為『易科罰金難收矯正之效，或難以維持法秩序』，而不准易
    科罰金，惟有下列情形之一者，得斟酌個案情況考量准予易
    科罰金：㈠受刑人係單純食用含有酒精之食物（如：薑母鴨
    、麻油雞、燒酒雞），而無飲酒之行為。㈡吐氣酒精濃度低
    於0.55mg/l，且未發生交通事故或異常駕駛行為。㈢本案犯
    罪時間距離前次違反刑法第185條之3第1項之罪之犯罪時間
    已逾3年。㈣有事實足認被告已因本案開始接受酒癮戒癮治療
    。㈤有其他事由足認易科罰金已可收矯正之效或維持法秩序
    者。」，有法務部102年7月2日法檢決字第10204537260號函
    及臺灣高等檢察署102年6月26日檢執甲字第10200075190號
    函（見本院卷第29至31頁）附卷可參。參以刑法第41條之修
    法趨勢，堪認倘受刑人並非5年內3犯不能安全駕駛之罪，又
    未有其他具體事由，就易科罰金之審查實不應過於嚴苛。另
    上開研議結果雖非固定不變之準則，仍可依個案情形為適當
    之判斷，但若要為與研議結果不同之結論，自應盡到更加嚴
    謹之說理義務，始能謂無明顯裁量瑕疵，應屬當然。
四、經查：
  ㈠受刑人因公共危險案件，經本院以111年度交簡字第424號判
    決判處有期徒刑5月，如易科罰金，以新臺幣1000元折算1日
    確定（下稱本案），有本案判決書及臺灣高等法院被告前案
    紀錄表1份在卷可參。而本案於檢察官通知受刑人到案執行
    時，經受刑人提出易科罰金聲請，彰化地檢署檢察官不准易
    科罰金，理由記載：「受刑人酒駕3犯，顯未能記取教訓，
    審酌對公眾安全之影響，不執行所宣告之刑，難收矯正之效
    及難以維持法秩序，應入監執行」，並予以發監執行等情，
    業據本院依職權調閱彰化地檢署111年度執字第1675號執行
    卷宗核閱無訛。又聲明異議人陳春蘭為受刑人張言義之配偶
    ，有其等個人戶籍資料（見本院卷第23、25頁）在卷可證，
    是聲明異議人就檢察官所為之執行指揮聲明異議，其程序合
    法，先予說明。
  ㈡查受刑人本案犯罪時間為111年1月26日，而受刑人於本案之
    前，曾於100年3月12日，因酒後駕車之公共危險案件，經本
    院以100年度交簡字第650號判決判處罰金新臺幣5萬元確定
    ，於100年10月14日罰金易服社會勞動執行完畢（第1犯），
    及於104年2月16日，因酒後駕車之公共危險案件，經本院以
    104年度交簡字第730號判決判處有期徒刑4月確定，於105年
    1月7日徒刑易服社會勞動改易科罰金執行完畢（第2犯），
    有臺灣高等法院被告前案紀錄表、上開案號刑事判決書（見
    本院卷第9至17、33至47頁）為憑，受刑人本案雖係第3次犯
    酒後駕車之公共危險犯行，卻非5年內3犯，且距最近一次酒
    駕前案犯罪時間已逾6年以上，並非上述法務部及臺灣高等
    檢察署函文所規範原則上不准易科罰金之範疇，則本案受刑
    人是否應發監執行，不無再行斟酌之餘，以顧及發監執行之
    標準一致。又受刑人本案係於111年1月26日下午4、5時許飲
    用保力達，於同日晚間6時許騎車上路，嗣因交通違規為警
    盤查而發現渾身酒氣，於同日晚間7時11分許，測得吐氣所
    含酒精濃度為每公升0.32毫克，有本案判決書附卷可參，受
    刑人本案酒駕犯行測得酒精濃度尚非甚高、未肇事即為警查
    獲，情節尚屬輕微，且受刑人前次（104年間）因酒駕案件
    經法院判刑確定並經徒刑易服社會勞動改易科罰金執行完畢
    後，至再犯本案酒駕前，已有6年未再犯罪，可見之前徒刑
    易科罰金有其執行效果存在，則此次准予易科罰金，是否會
    難收矯正之效及難以維持法秩序，殊堪質疑，檢察官之裁量
    容有商榷之處。另受刑人前2次酒駕犯罪時間與本案犯罪時
    間相隔達10年、6年之久，是受刑人並非於短暫時間內密集
    再犯相同犯罪，自難認受刑人主觀惡性極為重大，而確有入
    監執行以收矯正之效之必要。本案執行檢察官僅以受刑人3
    犯酒後駕車公共危險案，即認有難以收矯正之效，或難以維
    持法秩序，實難認已斟酌受刑人各該案件具體狀況，失之過
    苛，且所持理由並未具體說明其採取發監執行之理由，難謂
    已盡說理義務而無裁量權行使之瑕疵。　　
五、綜上所述，彰化地檢署檢察官不准受刑人易科罰金之執行指
    揮處分，既有上開可議之處，聲明異議人之聲明異議，為有
    理由，自應由本院撤銷彰化地檢署檢察官111年度執字第167
    5號不准受刑人易科罰金之執行指揮處分。聲明異議人雖另
    請求本院諭知准予易科罰金等語，然執行檢察官之指揮固有
    瑕疵，但刑罰之執行本屬檢察官之權限，應由執行檢察官再
    詳就受刑人之一切情狀妥適判斷後，據以決定，另為妥適之
    執行指揮，附此敘明。　　
六、依刑事訴訟法第486條，裁定如主文。　　
中　　華　　民　　國　　111 　年　　8 　　月　　12　　日
                  刑事第一庭    法  官  黃麗玲
以上正本證明與原本無異。
如不服本裁定，應於裁定送達後5日內，向本院提出抗告狀。
中　　華　　民　　國　　111 　年　　8 　　月　　12　　日
                                書記官  黃當易